臺灣桃園地方法院民事判決
109年度家繼訴字第109號
原      告  邱仁義  

訴訟代理人  呂宗達律師
            官寧郁律師
            鄭育霜律師
被      告  邱仁華  
            邱如苑  


            邱錦雲  


上二人共同
訴訟代理人  連文昭  

上列當事人間請求分割遺產事件，本院於民國111年3月10日言詞
辯論終結，判決如下：
    主      文
兩造就被繼承人邱明忠所遺如附表五所示遺產，分割如附表五分
割方法欄所示。
原告其餘之訴駁回。
訴訟費用由兩造依附表二所示之應繼分比例負擔。　
    事實及理由
壹、程序方面
    按訴狀送達後，原告不得將原訴變更或追加他訴，但請求之
    基礎事實同一、擴張或減縮應受判決事項之聲明者，不在此
    限，民事訴訟法第255條第1項但書第2、3款定有明文。又依
    家事事件法第51條規定，此於家事訴訟事件準用之。本件原
    告起訴請求分割被繼承人邱明忠遺產，原主張欲分割之遺產
    範圍除附表一外，尚有存入附表一項次1帳戶（下稱玉山帳
    戶）內之新臺幣（下同）620萬元、登記在邱明忠名下之桃
    園市○○區○○路0段000巷00○0號房屋（全部）及坐落桃園市○○
    區○○段000地號土地（權利範圍1/4，下合稱介壽路房地），
    嗣就遺產範圍迭經變更，最終因前開620萬元乃訴外人南山
    人壽保險股份有限公司（下稱南山人壽）作業疏失給付之滿
    期保險金，後已歸還南山人壽而非屬遺產，介壽路房地是否
    屬邱明忠之遺產尚有爭議，現另案於本院民事庭審理中，兩
    造同意本件僅就其餘財產予以分割，介壽路房地嗣該民事案
    件確認屬邱明忠遺產後，再另訴處理，原告因而撤回前開62
    0萬元及介壽路房地之請求，僅就附表一訴請分割，並因遺
    產範圍變更而變更分割方式（見本院卷一第201、204頁，卷
    二第83頁背面），核原告所為關於遺產範圍之變更，僅為擴
    張或減縮應受判決事項，分割方案之變更，則與原起訴請求
    之基礎事實同一，且應如何分割，本院裁判本不受當事人聲
    明之拘束，揆諸前揭規定，俱應予准許。
貳、實體方面
一、原告主張：
　　㈠邱明忠於108年11月1日死亡，全體繼承人為其子女即被告
      邱如苑、邱錦雲（下分別以姓名稱之，合稱邱如苑2人）
      、邱仁華（下以姓名稱之，與邱如苑2人合稱被告）及原
      告，各繼承人應繼分比例如附表二所示。
　　㈡邱明忠死亡時，除介壽路房地是否為其遺產，兩造尚有爭
      執，正另案訴訟外，而不於本案分割外，其遺有如附表一
      項次1至28所示遺產，另邱明忠生前有將玉山帳戶及附表
      一項次2帳戶（下稱郵局帳戶）之存摺、印鑑、提款卡交
      予邱錦雲，委託邱錦雲提款用以繳納水費、電費、電話費
      ，然邱明忠死後，原告及邱仁華發現邱錦雲於108年7月18
      日自玉山帳戶提領100萬元後轉匯入至邱錦雲之玉山銀行
      、帳號0000000000000帳戶，另於108年11月1日自郵局帳
      戶分別提領105萬5,210元、3,628元，並將105萬5,210元
      轉匯入邱錦雲之中國信託、帳號000000000000帳戶（下稱
      邱錦雲中國信託帳戶），又於108年11月3日自玉山帳戶分
      別提領3萬元、3萬元及7,600元，於108年11月25日自郵局
      帳戶提領3,600元，合計213萬38元，此乃邱錦雲所獲之不
      當得利，而屬全體繼承人對邱錦雲之債權，故列為附表一
      項次29，且應依民法第1172條規定扣還，是邱錦雲應自分
      配取得之遺產中給付原告、邱仁華、邱如苑各53萬2,509
      元，邱錦雲雖主張100萬元係其交付予父母之定期儲蓄，
      其餘是用以支付兩造共同生活之公費，惟前者未經證明，
      後者支出項目中之108年12月12日交通罰單900元及110年1
      月21日小姨丈探病紅包3,000元乃私人事務，應歸還予邱
      明忠遺產，其餘部分則無意見。
　　㈢附表一項次3房屋乃邱家祖厝，現由兩造堂親居住使用，有
      特殊情感，且邱明忠僅有部分持分，不易高價出售，附表
      一項次6至28土地多與他人共有，持分比例非高，難以高
      價出售，且恐因各繼承人受分配價值不同而有找補問題，
      故應由兩造按應繼分比例為原物分配。附表一項次4房屋
      及坐落之附表一項次5土地（下合稱福國北街房地），現
      由原告、邱仁華、邱錦雲居住，惟兩造因邱錦雲盜領邱明
      忠存款之事產生嫌隙，若由兩造按應繼分分別共有，將彼
      此牽制影響使用，且以兩造經濟狀況，均無法單獨取得而
      以金錢找補他人，故應變價分割。又邱仁華因辦理邱明忠
      遺產稅申報支出31萬1,088元，委請代書辦理繼承登記支
      出代書費及登記費2萬3,642元，並支出介壽路房地109年
      房屋稅2,034元，合計33萬6,764元，此屬遺產管理費用，
      依民法第1150條規定，應以福國北街房地變賣後之價金先
      扣還予邱仁華後，餘款再由兩造按應繼分比例分配，邱仁
      華另主張支出如附表三所示費用，原告亦同意扣還予邱仁
      華，至於邱錦雲主張支出如附表四之款項則非屬管理遺產
      費用，不應扣還予邱錦雲。
　　㈣爰依民法第1164條規定，提起本件訴訟等語。並聲明：兩
      造就邱明忠所遺附表一遺產，應按原告主張之分割方式為
      分割。
二、被告部分：
　　㈠邱仁華稱：同意分割，只要分清楚即可。就邱錦雲自邱明
      忠帳戶所提領款項之意見，同原告主張。另邱仁華除代墊
      原告主張之遺產管理費用外，因邱如苑2人自110年2月17
      日起即停止支付福國北街24號房地之相關費用，而由邱仁
      華代墊，迄今共墊付4萬2,620元（明細如附表三所示），
      此屬管理福國北街房地所需費用，介壽路房地既同屬邱明
      忠遺產，邱仁華繳付之房屋稅亦屬管理遺產之費用，依民
      法第1150條規定，應先自邱明忠遺產中扣還予邱仁華，餘
      款再由兩造按應繼分比例分配。又邱明忠生前即已同意無
      償將福國北街房地之1樓提供予邱仁華經營機車行，並繳
      納較高額之房屋稅、地價稅，兩造於邱明忠死亡後自應承
      受該權利義務，邱如苑2人主張邱仁華應負擔福國北街房
      地因營業而增加之稅費，無理由。邱如苑2人主張應扣還
      附表四所示金額，不應扣除。邱如苑2人另主張邱仁華結
      婚、開店時受有邱明忠贈與資助，應依民法第1173條歸扣
      乙節，則未經證明等語。
　　㈡邱如苑2人則以：
　　　1.108年7月18日自玉山帳戶提領之100萬元，係因邱錦雲
        過往會將部分薪水交予父母跟會及存款，嗣經邱錦雲與
        邱明忠商議後以100萬元計算返還邱錦雲，而由邱明忠
        自行提領並交還邱錦雲，退步言之，亦可認為邱明忠已
        將該筆款項贈與邱錦雲，而非屬邱明忠之遺產。其餘自
        玉山帳戶、郵局帳戶提領之款項，確係邱錦雲提領，並
        存入邱錦雲甚少使用而提供作為公帳使用之邱錦雲中國
        信託帳戶，此係邱明忠生前授權邱錦雲提領，以支付福
        國北街房地之水電瓦斯費、親友婚喪禮金奠儀及邱明忠
        生後喪葬費，110年2月17日因原告及邱仁華質疑，邱錦
        雲乃暫停支付相關費用，目前餘額為101萬5,971元，此
        部分方屬邱明忠之遺產。邱仁華前就前開款項對邱錦雲
        提起刑事告訴，經臺灣桃園地方檢察署110年度偵字第1
        3182號為不起訴處分。原告否認交通罰單900元及探病
        小姨丈紅包3,000元部分，惟前者係邱錦雲騎乘邱如苑
        與邱仁華合資購買予邱明忠之機車去銀行領錢作為喪葬
        費時，因急於停車迴轉而遭開單，經全體繼承人同意作
        為公帳支出；後者係親情間禮尚往來，也是邱明忠授權
        邱錦雲設立公帳之目的，而邱明忠住院時親友有包紅包
        ，邱錦雲前往探視小姨丈時包紅包回禮，代表全體晚輩
        寥表祝福，實非私人事務。又因110年2月17日原告及邱
        仁華就公款有所質疑，邱錦雲乃未再動用邱錦雲中國信
        託帳戶內之公款，而另以自己之款項墊付如附表四所示
        費用，依民法第1150條規定，應先扣還邱錦雲。
　　　2.原告主張邱仁華代墊支出之遺產管理費，僅就遺產稅31
        萬1,088元、應共同負擔之登記費1,718元，同意以出售
        福國北街房地後之價金優先分配予邱仁華，其餘部分不
        應扣除歸還，蓋代書費2萬元，未曾事先知會邱如苑2人
        ，所提證據又僅為明細而非正式收據，亦未經地政士蓋
        章，再者，邱如苑之配偶連文昭即為地政士，而可義務
        辦理，書狀費4,160元只是繕發原告及邱仁華之書狀費
        ，並未包含邱如苑2人部分。邱仁華另主張支出附表三
        費用部分，因水電瓦斯費及因營業而增加之房屋稅屬私
        益性質，故可從遺產中扣減歸還者僅項次1、18及6中之
        2,708元，至於1樓電費及營業增加之稅費，應由邱仁華
        獨自負擔，其餘款項則應由邱仁華另行依法請求。
　　　3.另邱仁華於109年2月16日與邱如苑2人討論遺產事宜時
        ，自承於結婚、營業時受有邱明忠資助，依民法第1173
        條應予以歸扣，應自邱仁華應獲分配之福國北街房地變
        賣價金中歸扣減除。邱仁華獲贈之明細如下：
　　　　⑴結婚時獲贈50萬元。
　　　　⑵開機車行時獲贈16萬元。
　　　　⑶插股光陽機車時獲贈10萬元。
　　　　⑷82年7月22日起至108年10月31日，邱仁華於福國北街
          房地開設機車行，期間邱明忠未收取之租金，以當地
          1樓店面租金至少1萬8,000元、共315個月計算，合計
          為472萬5,000元。
　　　　⑸83年起至108年間，福國北街房地用於營業而增加、由
          邱明忠支出之房屋稅，合計7萬4,167元。
　　　4.本件不反對分割，且除前開所述外，就分割方式沒有意
        見等語置辯。
三、邱明忠於108年11月1日死亡，兩造為其子女而為其全體繼承
    人，應繼分如附表二所示；附表一項次1至28為邱明忠之遺
    產，其中附表一項次3房屋未辦保存登記，坐落土地之位置
    及面積如附圖一所示，附表一項次4房屋坐落於附表一項次5
    土地上，坐落位置及面積如附圖二所示（即福國北街房地）
    ，附表一項次3至28不動產業已辦妥繼承登記；登記在邱明
    忠名下之介壽路房地是否屬邱明忠遺產，兩造尚有爭執，現
    正另案訴訟中，無須於本件列入分割等情，有邱明忠之死亡
    證明書、除戶謄本、繼承系統表、全體繼承人之戶籍謄本、
    財政部北區國稅局遺產稅核定通知書、桃園市八德地政事務
    所109年11月23日德地登字第1090011124號函及檢送之土地
    及建物登記公務用謄本、桃園市政府地方稅務局房屋稅籍證
    明書等件在卷可稽（見本院卷一第13至14、16至18、39至41
    、81至133、147至162頁），並經本院會同桃園市八德地政
    事務所履勘現場，製有勘驗筆錄及複丈成果圖（即附圖一、
    二）附卷為憑（見本院卷一第182至183、191至192頁），且
    為兩造所不爭執（見本院卷一第135頁背面、卷二第3頁背面
    ），堪信為真實。
四、本院之判斷　　　
　　㈠關於本件分割遺產之範圍部分
    1.按民法第1164條所定之遺產分割，係以遺產為一體，整個
      的為分割，而非以遺產中個個財產之分割為對象，亦即遺
      產分割之目的在遺產公同共有關係全部之廢止，而非個個
      財產公同共有關係之消滅。繼承人既依民法第1164條規定
      訴請分割遺產，除非依民法第828條、第829條規定，經全
      體公同共有人同意，僅就特定財產為分割，否則依法即應
      以全部遺產為分割對象（最高法院88年度台上字第2837號
      判決意旨參照）。是以，若經全體公同共有人同意，得僅
      就特定財產為分割。
    2.依財政部北區國稅局遺產稅核定通知書所載，邱明忠於繼
      承開始時，除遺有附表一項次2至28之存款及不動產外，
      另於玉山帳戶有622萬4,808元存款餘額，名下並登記有介
      壽路房地。然因玉山帳戶內有620萬元係南山人壽誤給付
      之保險金，後已返還南山人壽，為兩造所不爭執，故僅以
      其餘額2萬4,808元列入本件分割範圍（即附表一項次1）
      ，介壽路房地邱如苑2人主張是邱如苑與其配偶連文昭出
      資購買借名登記在邱明忠名下，現已另案向本院訴請返還
      ，兩造因而合意不於本件中分割，是本件所應分割之存款
      及不動產僅如附表一項次1至28所示。
    3.原告復主張尚有附表一項次29債權為邱錦雲擅自玉山帳戶
      及郵局帳戶提領，應列入分割，邱如苑2人則主張該款項
      扣除邱明忠返還邱錦雲之100萬元及邱錦雲依邱明忠指示
      支出之費用後，僅101萬5,971元屬邱明忠之遺產。經查：
　　　⑴原告主張玉山帳戶於108年7月18日遭邱錦雲提領100萬元
        轉帳至邱錦雲玉山帳戶，為邱錦雲之不當得利，邱錦雲
        則主張該款項係邱明忠自行提領以返還邱錦雲前委由邱
        明忠跟會、存錢之款項。今該筆款項之提領時間既在邱
        明忠生前之108年7月18日，而有關被繼承人生前經提領
        之款項，應屬被繼承人生前自由處分之行為，即便非被
        繼承人本人提領，亦非不得認定是經由被繼承人授權之
        行為，是若主張該筆提領款項係盜領之行為，應由主張
        盜領行為之當事人負擔舉證責任，然原告就此所提出之
        存取款憑調，僅可證有提、存款之事實，無從證明該款
        項係邱錦雲所盜領，邱錦雲復已否認為其所提領，自應
        認為該筆款項為邱明忠之生前處分，無從認邱錦雲獲有
        不當得利，全體繼承人對邱錦雲就該筆款項亦無債權存
        在，不應列入遺產，原告此部分主張，並無理由。
　　　⑵原告復主張邱錦雲於108年11月1日邱明忠死亡當日自郵局帳戶提領105萬5,210元、3,628元，108年11月3日自玉山帳戶提領3萬元、3萬元及7,600元，108年11月25日自郵局帳戶提領3,600元，為邱錦雲承認，惟主張係依邱明忠委任提領，並用於支付福國北街房地之水電瓦斯費、親友婚喪禮金奠儀及邱明忠生後喪葬費，於110年2月17日停止動用後，尚有餘額101萬5,971元，因以此數額列為邱明忠之遺產。原告及邱仁華僅就邱錦雲支出金額中之108年12月12日罰單900元、110年1月21日小姨丈看病紅包3,000元有爭執（見本院卷二第49頁），而前開罰單係邱錦雲騎車違規遭警察開單，紅包則為邱錦雲探病時自行決定所包，凡此皆為邱錦雲個人之行為所支出，不論邱錦雲為該行為之初衷為何，皆非屬為邱明忠或其全體繼承人所為之支出，復無證據顯示該等支出業經邱明忠之全體繼承人承諾共同負擔，自不應由前開邱錦雲所領取之款項中支付，是就前開邱錦雲領取款項於扣除兩造所不爭執支出項目後之餘額應為101萬9,871元（101萬5,971＋900＋3,000＝101萬9,871），而前開款項現由邱錦雲保管中，自應將之列為邱明忠之遺產。
　　4.關於邱如苑2人主張應予歸扣之部分
　　  ⑴按繼承人中有在繼承開始前因結婚、分居或營業，已從
        被繼承人受有財產之贈與者，除被繼承人於贈與時有反
        對之意思表示者外，應依贈與時之價值計算贈與價額，
        加入繼承開始時被繼承人所有之財產中，並於遺產分割
        時，由該繼承人之應繼分中扣除，民法第1173條固有明
        文，惟就繼承人中有在繼承開始前因結婚、分居或營業
        ，已從被繼承人受有財產之特種贈與者之事實，自應舉
        證證明之，若無積極事證證明繼承人中有在繼承開始前
        受有特種贈與之事實，即無從依上開規定予以歸扣。
　　  ⑵邱如苑2人主張邱仁華於結婚時獲贈50萬元，開機車行、
        插股光陽機車行時分別獲贈16萬元、10萬元，屬民法第
        1173條規定之因結婚、營業之特種贈與，無非係以邱如
        苑2人與邱仁華之對話錄音及其譯文為證（見本院卷二
        第24、132、135頁）。觀其內容為邱如苑反覆質問邱仁
        華「娶老婆有拿錢給你沒？」、「開分店有拿錢給你沒
        ？」、「開店有拿給你嗎？」、「結婚有拿錢給你嗎？
        」、「插股10萬有給你嗎？」、「開分店有拿錢給你嗎
        ？16萬有拿錢嗎？」，邱仁華分別回稱「有啊」、「是
        啊」等語，最終邱如苑稱「娶老婆也是你」，邱仁華回
        稱「沒關係那我來花，50萬而已沒什麼」，惟父母提供
        資金予子女之原因有多端，前開對話充其量僅可認邱明
        忠於邱仁華結婚、開店、插股時有拿錢予邱仁華，尚無
        從據此即認係邱明忠因邱仁華結婚、營業而贈與款項，
        縱然依邱仁華110年10月21日言詞辯論期日所述，係邱
        明忠幫其處理婚禮，包含辦桌、禮金等（見本院卷二第
        49頁），惟此僅係因舉行婚禮儀式而為之支出，此外即
        無其他積極事證證明邱仁華有在繼承開始前受有因結婚
        、營業之特種贈與之事實，是以，邱如苑2人主張將邱
        明忠生前贈與前開款項予邱仁華為因結婚、營業之特種
        贈與，應歸扣納入邱明忠之遺產，洵屬無據。
　　  ⑶邱如苑2人復主張邱仁華另自82年7月22日起至108年10月
        31日止獲有未支出福國北街房地1樓店面租金合計472萬
        5,000元之營業贈與，邱仁華亦自承自82年7月15日起迄
        今在福國北街房地1樓開設機車行，且未支出租金（見
        本院卷二第50頁）。惟邱仁華因邱明忠之同意而無償使
        用福國北街房地1樓開設機車行，應係邱仁華與邱明忠
        間就福國北街房地1樓成立使用借貸關係，本無需支付
        租金，邱仁華因此未支出租金難認係屬邱仁華因營業所
        獲贈之特種贈與。
　　  ⑷邱如苑2人另主張邱仁華自83年起至108年獲有未支出福
        國北街房地用於營業而增加之房屋稅7萬4,167元之營業
        贈與。邱仁華則稱於福國北街房地開設機車行後有繳納
        6、7年房屋稅，其後是由邱明忠繳納，邱明忠死後則由
        邱仁華繳納。依房屋稅條例第4條第1項前段規定，房屋
        稅係向房屋所有人徵收之，是福國北街房地之房屋稅於
        邱明忠生前本應由其所有權人邱明忠繳納，縱然因邱仁
        華於該屋1樓經營機車行而需繳納較高額之房屋稅，因
        前開利用1樓經營行為基於邱明忠與邱仁華間之使用借
        貸關係，因此增加之房屋稅本應為邱明忠所承擔，則不
        論83年至108年間之房屋稅實際係由何人繳納，均非屬
        邱仁華獲贈之特種贈與。
　　5.綜上，原告主張附表一項次29亦為邱明忠之遺產，惟依卷
      附資料僅可認有101萬9,871元屬邱明忠之遺產，且現由邱
      錦雲保管中；另邱如苑2人主張邱仁華因結婚、營業自邱
      明忠受有特別贈與應予歸扣，未經舉證證明，亦無可採。
      從而，本件應予分割之邱明忠遺產範圍應為附表一項次1
      至28及邱錦雲保管之101萬9,871元，即如附表五所示。
　　㈡關於兩造各自主張應予扣除之遺產管理費用部分
　　1.按關於遺產管理、分割及執行遺囑之費用，由遺產中支付
      之，民法第1150條第1項本文定有明文。又按民法第1150
      條所稱之「遺產管理之費用」，乃屬繼承開始之費用，該
      費用具有共益之性質，不僅於共同繼承人間有利，對繼承
      債權人、受遺贈人、遺產酌給請求人及其他利害關係人，
      胥蒙其利，當以由遺產負擔為公平，此乃該條本文之所由
      設。是以凡為遺產保存上所必要不可欠缺之一切費用均屬
      之，諸如事實上之保管費用、繳納稅捐、罰金罰鍰、訴訟
      費用、清算費用等是，且該條規定其費用由遺產中支付之
      ，係指以遺產負擔並清償該費用而言，初不因支付者是否
      為合意或受任之遺產管理人而有不同。
　　2.原告及邱仁華主張邱仁華因辦理邱明忠遺產稅申報支出31
      萬1,088元，委請代書辦理繼承登記支出代書費及登記費2
      萬3,642元，並支出介壽路房地之109年房屋稅2,034元，
      另支出附表三之費用，應依民法第1150條規定自遺產中扣
      還邱仁華，經邱如苑2人以前詞置辯。經查，原告及邱仁
      華主張邱明忠之遺產稅申報、繼承登記等事宜係由邱仁華
      處理，邱如苑2人未否認係由邱仁華處理，僅就邱仁華自
      行委請代書辦理有意見，而一般人因未有專業知識、為求
      謹慎而於申辦遺產稅申報、遺產繼承登記事宜時委請地政
      士代為辦理，實屬常見，雖邱如苑之配偶連文昭即為地政
      士，然於原告及邱仁華與邱如苑2人彼此關係不佳之情形
      下，邱仁華對連文昭之公正性有疑慮而委請與兩造均無親
　　　屬關係之地政士辦理，亦符常情，而邱仁華委請呂文財地
      政士事務所辦理完畢，並支出代辦費、規費合計2萬3,642
      元，另繳納邱明忠遺產稅31萬1,088元，亦有不動產代辦
      費用明細表、財政部北區國稅局108年度遺產稅繳款書等
      件在卷為憑（見本院卷一第15、20至21頁），可認前開費
      用確屬遺產管理所支出之費用，邱如苑2人主張代辦費及
      部分規費不得計入邱仁華支出之遺產管理費云云，不足為
      採。又邱仁華確有支出介壽路房地之109年房屋稅2,034元
      及附表三所示款項，有相關收據在卷為憑（見本院卷一第
      19，卷二第35至72、91至96頁），其中附表三編號1、6、
      18福國北街房地之房屋稅、地價稅合計2萬3,675元（9,24
      2＋5,033＋9,400＝2萬3,675），確屬邱仁華為管理遺產所支
      出之費用，其中房屋稅部分雖因邱仁華於福國北街房地經
      營機車行而有較高之稅額，惟此乃邱仁華與邱明忠間就福
      國北街房地1樓成立使用借貸關係，而應由邱明忠及其全
      體繼承人所承擔，邱如苑2人主張因此增加之稅額應由邱
      仁華自行負擔云云，容有誤認；邱仁華就介壽路房地支出
      之109、110年房屋稅，屬管理該房屋所支出之費用，然兩
      造就介壽路房地是否為邱明忠遺產尚有爭執，如非屬邱明
      忠遺產，該費用應由邱如苑個人負擔，尚不宜於介壽路房
      地歸屬未有定論前逕自認屬遺產管理費用而由遺產中支付
      ；至於附表三所示其餘水電瓦斯費等，係因原告、邱仁華
      及邱錦雲居住、使用福國北街房地而衍生之費用，若渠等
      未居住、使用該屋則不致有此費用產生，尚非保存遺產所
      必要不可欠缺之費用，而非屬遺產管理費用。從而，本件
      由邱仁華代墊、應由遺產支付之遺產管理費用合計為35萬
      8,405元（2萬3,642＋31萬1,088＋2萬3,675＝35萬8,405）。
　　3.邱如苑2人主張邱錦雲有墊付附表四款項，應依民法第115
      0條規定自遺產中扣還邱錦雲，經原告、邱仁義以前詞置
      辯。經查，附表四款項為邱錦雲支付，固有收據附卷為憑
      （見本院卷二第99至103、113至114頁），惟該等支出項
      目為祭祀、白包，均非保存遺產所必要不可欠缺之費用，
      非屬民法第1150條規定所稱之遺產管理費用，自不得以遺
      產支付予邱錦雲，邱如苑2人此部分主張，於法未合。
　　㈢關於分割方法部分
　　1.按遺產繼承人，除配偶外，依下列順序定之：①直系血親
      卑親屬，②父母，③兄弟姊妹，④祖父母；第1138條所定第
      一順序之繼承人，有於繼承開始前死亡或喪失繼承權者，
      由其直系血親卑親屬代位繼承其應繼分；同一順序之繼承
      人有數人時，按人數平均繼承，但法律另有規定者，不在
      此限，民法第1138條、第1140條、第1141條分別定有明文
      。又繼承人有數人時，在分割遺產前，各繼承人對於遺產
      全部為公同共有；繼承人得隨時請求分割遺產，但法律另
      有規定或契約另有訂定者，不在此限；公同共有物之分割
      ，除法律另有規定外，準用關於共有物分割之規定；分割
      之方法不能協議決定，或於協議決定後因消滅時效完成經
      共有人拒絕履行者，法院得因任何共有人之請求，命為下
      列之分配：①以原物分配於各共有人，但各共有人均受原
      物之分配顯有困難者，得將原物分配於部分共有人，②原
      物分配顯有困難時，得變賣共有物，以價金分配於各共有
      人；或以原物之一部分分配於各共有人，他部分變賣，以
      價金分配於各共有人，民法第1151條、第1164條、第830
      條第2項、第824條第2項分別定有明文。是遺產分割，依
      民法第1164條、第830條第2項之規定，應由法院依民法第
      824條命為適當之分配，不受任何共有人主張之拘束（最
      高法院49年台上字第2569號判例意旨參照）。法院選擇遺
      產分割之方法，應具體斟酌公平原則、各繼承人之利害關
      係、遺產之性質及價格、利用價值及經濟效用、經濟原則
      及使用現狀、各繼承人之意願等相關因素，以為妥適之判
      決。又繼承人欲終止其間之公同共有關係，惟有以分割遺
      產之方式為之，因此將遺產之公同共有關係終止改為分別
      共有關係，性質上屬分割遺產方法之一（最高法院82年台
      上字第748號判決意旨參照）。
    2.經查，兩造為邱明忠之合法繼承人，在分割遺產前，對於
      邱明忠所遺遺產全部為公同共有，而本院認定本件應予分
      割之邱明忠遺產範圍如附表五，今兩造就該等遺產無不為
      分割之協議，亦無法律規定禁止分割情形，且該等遺產依
      其使用目的並非不能分割，則原告訴請分割遺產，於本院
      認定之前開遺產範圍內，自屬有據。而就該等遺產應如何
      分割，茲認定如下：
　　　⑴附表一編號4房屋坐落編號5土地上（即福國北街房地）
        ，審酌兩造關係不睦，如按應繼分由兩造分別共有，易
        因彼此牽制使用目的而導致其經濟利用價值無法發揮，
        且原告既主張變價分割，顯然無意與其餘繼承人改以分
        別共有之方式就該房地維持共有，且其餘共有人對該房
        地變價分割，亦無反對意見，而變價分割方式，可經良
        性公平競價之結果，使土地、房屋之市場價值極大化，
        各共有人能分配之金額增加，有利各共有人，且共有人
        如有需用該房地者，亦可透過優先承買權取得不動產所
        有權，對各共有人並無不利益，所得款項於扣還邱仁華
        前揭代墊之遺產管理費用後，餘款與附表五編號1、2、
        29之款項，由兩造按應繼分比例分配，屬較公平妥適之
        分割方法。原告雖主張附表五編號29應依民法第1172條
        規定扣還，惟民法第1172條係規定「繼承人中如對於被
        繼承人負有債務者，於遺產分割時，應按其債務數額，
        由該繼承人之應繼分內扣還」，即以繼承人對被繼承人
        負有債務為前提，然附表五編號29邱錦雲提領款項之時
        間係在邱明忠死亡後，斯時邱明忠已非權利主體，自無
        邱錦雲對邱明忠負有債務之情，原告此部分主張容有誤
        認。
　　　⑵附表一編號3、6至28不動產，原告主張由兩造按應繼分
        比例分割為分別共有，被告就此均無意見，而該等分割
        方式於法無違，對兩造並無不利，亦無因各繼承人受分
        配價值不同，而有相互找補問題，應屬適當。
五、綜上所述，原告依民法第1164條規定提起本件訴訟，請求分
    割如附表五所示遺產，為有理由，逾此範圍之主張，則難認
    為邱明忠之遺產，原告主張應為遺產而應予以一併分割，為
    無理由，應予駁回，爰分別判決如主文第1、2項所示。
六、末按因共有物分割、經界或其他性質上類似之事件涉訟，由
    敗訴當事人負擔訴訟費用顯失公平者，法院得酌量情形，由
    勝訴之當事人負擔其一部，民事訴訟法第80條之1定有明文
    。又分割遺產之訴，核其性質，兩造本可互換地位，本件原
    告請求分割遺產雖於法有據，然被告之應訴乃法律規定所不
    得不然，兩造顯均因本件訴訟而互蒙其利，為求公允，應由
    全體繼承人依應繼分比例分擔訴訟費用，始符公平。
七、本件判決之基礎已臻明確，兩造其餘之攻擊防禦方法及舉證
    ，核與判決無影響，毋庸一一論列。
八、訴訟費用負擔之依據：家事事件法第51條，民事訴訟法第80
    條之1、第85條第1項前段。
中　　華　　民　　國　　111 　年　　3 　　月　　28　　日
                    家事法庭    法　官　羅詩蘋
附表一：原告主張之被繼承人邱明忠遺產範圍
項次         遺產標示及種類 權利範圍或金額（新臺幣）   1 玉山銀行八德分行帳戶（帳號0000-000-000000）存款 2萬4,808元及孳息   2 八德大湳郵局帳戶（帳號0000000-0000000）存款 3,905元及孳息   3  桃園市○○區○○路00號房屋 9分之1   4 桃園市○○區○○○街00號房屋 全部   5 桃園市○○區○○段000地號土地 全部   6 桃園市○○區○○段000地號土地 36分之1   7 桃園市○○區○○段000地號土地 36分之1   8 桃園市○○區○○段000地號土地 36分之1   9 桃園市○○區○○段000地號土地 36分之1  10  桃園市○○區○○段0000地號土地 144分之1  11 桃園市○○區○○段0000地號土地 144分之1  12 桃園市○○區○○段0000地號土地 720分之19  13 桃園市○○區○○段0000地號土地 720分之19  14 桃園市○○區○○段000地號土地 9分之1  15 桃園市○○區○○段000地號土地 9分之1  16 桃園市○○區○○段000地號土地 9分之1  17 桃園市○○區○○段000○0地號土地 9分之1  18 桃園市○○區○○段00地號土地 900分之32  19 桃園市○○區○○段000地號土地 288分之1  20 桃園市○○區○○段000地號土地 288分之1  21 桃園市○○區○○段000地號土地 288分之1  22 桃園市○○區○○段000地號土地 288分之1  23 桃園市○○區○○段0000地號土地 288分之1  24 桃園市○○區○○段000地號土地 36分之1  25 桃園市○○區○○段000地號土地 36分之1  26 桃園市○○區○○段000地號土地 36分之1  27 桃園市○○區○○段000地號土地 36分之1  28 桃園市○○區○○段000地號土地 7695分之154  29 邱明忠對邱錦雲之債權 213萬38元  

附表二：兩造之應繼分比例
編號   繼承人 應繼分比例  1 原告邱仁義 1/4  2 被告邱仁華 1/4  3 被告邱如苑 1/4  4 被告邱錦雲 1/4 

附表三：邱仁華主張墊付之福國北街房地相關費用
編號      日期    項目 金額（新臺幣）      備註  1 109年10月28日 地價稅   9,242元   2 110年3月20日 瓦斯費     527元   3 110年3月29日 電費     475元   1,015元 1樓 2、3樓  4  110年4月2日 水費     626元   5 110年5月11日  瓦斯費     478元   6 110年5月15日 房屋稅   5,033元   7 110年5月15日 房屋稅   2,001元 介壽路房地  8 110年5月18日 電費     498元   1,074元 1樓 2、3樓  9 110年6月1日 水費     598元  10 110年7月8日 瓦斯費     358元  11 110年7月13日 電費     714元   2,268元 1樓 2、3樓 12 110年8月2日 水費     776元  13 110年9月14日 瓦斯費     296元  14 110年9月14日 電費     880元   2,371元 1樓 2、3樓 15 110年10月21日 水費     708元  16 110年11月11日 瓦斯費     203元  17 110年11月11日 電費     739元   1,850元 1樓 2、3樓 18 110年11月18日 地價稅   9,400元  19 110年12月4日 水費     490元  合計   4萬2,620元  

附表四：邱錦雲主張墊付之費用
編號     日期    項目 金額（新臺幣）  1 110年6月14日 端午節拜拜金紙祭品   591元  2  110年7月18日 祭祖環保香   400元  3 110年8月21日 中元節拜拜金紙祭品   529元  4 110年9月21日 中秋節拜拜金紙祭品   667元  5 110年11月24日 鄰居江良過世奠儀 2,500元  6 110年12月26日 祭祖環保香   400元  7 111年1月11日至30日 春節拜拜金紙祭品 1,675元 

附表五：本院認定本件應分割之被繼承人邱明忠遺產範圍及分割
方法
項次         遺產標示及種類 權利範圍或金額（新臺幣）      分割方法  1 玉山銀行八德分行帳戶（帳號0000-000-000000）存款 2萬4,808元及孳息  由兩造按附表二所示應繼分比例分配取得。    2 八德大湳郵局帳戶（帳號0000000-0000000）存款 3,905元及孳息    3  桃園市○○區○○路00號房屋（如附圖一所示） 9分之1  由兩造按附表二應繼分比例欄所示比例分割為分別共有。  4 桃園市○○區○○○街00號房屋（如附圖二所示） 全部  合併變價分割，所得價金扣除邱仁華墊付之遺產管理費35萬8,405元後，由兩造按附表二所示應繼分比例取得。  5 桃園市○○區○○段000地號土地 全部    6 桃園市○○區○○段000地號土地 36分之1  由兩造按附表二應繼分比例欄所示比例分割為分別共有。   7 桃園市○○區○○段000地號土地 36分之1    8 桃園市○○區○○段000地號土地 36分之1    9 桃園市○○區○○段000地號土地 36分之1   10  桃園市○○區○○段0000地號土地 144分之1   11 桃園市○○區○○段0000地號土地 144分之1   12 桃園市○○區○○段0000地號土地 720分之19   13 桃園市○○區○○段0000地號土地 720分之19   14 桃園市○○區○○段000地號土地 9分之1   15 桃園市○○區○○段000地號土地 9分之1   16 桃園市○○區○○段000地號土地 9分之1   17 桃園市○○區○○段000○0地號土地 9分之1   18 桃園市○○區○○段00地號土地 900分之32   19 桃園市○○區○○段000地號土地 288分之1   20 桃園市○○區○○段000地號土地 288分之1   21 桃園市○○區○○段000地號土地 288分之1   22 桃園市○○區○○段000地號土地 288分之1   23 桃園市○○區○○段0000地號土地 288分之1   24 桃園市○○區○○段000地號土地 36分之1   25 桃園市○○區○○段000地號土地 36分之1   26 桃園市○○區○○段000地號土地 36分之1   27 桃園市○○區○○段000地號土地 36分之1   28 桃園市○○區○○段000地號土地 7695分之154   29 邱錦雲保管之自邱明忠帳戶提領款項之餘款 101萬9,871元  由兩造按附表二所示應繼分比例分配取得。 
以上正本證明與原本無異。
如對本判決上訴，須於判決送達後20日內向本院提出上訴狀。
如委任律師提起上訴者，應一併繳納上訴審裁判費。
中　　華　　民　　國　　111 　年　　3 　　月　　28　　日
                                書記官　黃雅慧